【裁判字號】    89,訴,411
【裁判日期】    890830
【裁判案由】    債務人異議之訴
【裁判全文】
臺灣新竹地方法院民事判決                          八十九年度訴字第四一一號
    原      告  甲○○
    訴訟代理人  丁○○
                乙○○○
    被      告  丙○○
右當事人間請求債務人異議之訴事件，本院判決如左：
    主    文
原告之訴駁回。
訴訟費用由原告負擔。
    事    實
甲、原告方面：
  一、聲明：本院八十九年度執字第二一一四號原告與被告間給付共有土地分割補償
      費強制執行事件，於被告未履行交付本件讓與之不動產及物權並繳納被告應納
      之本件土地增值稅及辦理本件不動產所有權移轉登記與原告時，就原告所有坐
      落新竹市○○段一五三五號建地零點零五二五公頃全部及建號二六七三號門牌
      碼碼新竹市○○路七０六巷一號地面層八七點五八平方公尺、平台二四點二二
      平方公尺全部及共同建物建號二六七八號權利五分之一含一切附屬建物，所為
      之查封程序予以撤銷。
  二、陳述：
    （一）本院八十六年度訴字第十五號分割共有物事件，業經台灣高等法院八十八
          年度重上字第三０四號判決確定，而法院裁判分割共有物，判決分配不動
          產讓與某造，而以金錢補償他造者，實乃公權利之介入而為具強制力之買
          賣，當然亦為買賣之一種，應有民法買賣、物權移轉及稅務法規等各項規
          定之適用。本件強制執行事件之執行名義，係分割共有物事件，判決被告
          須讓與不動產，是其為出賣人，而原告則須補償金錢，是為買受人。而民
          法第三百四十八條第一項規定物之出賣人，負交付其物於買受人，並使其
          取得該物所有權之義務。至於讓與不動產物權，亦應依民法第七百五十八
          條及第七百六十條之規定，應作成書面，並予登記。另平均地權條例第三
          十七條前段規定，土地增值稅，以原土地所有權人為納稅義務人，同條例
          第三十八條亦規定土地所有權移轉時應徵收土地增值稅。
    （二）原告即買受人既以超市價之高價買受本件不動產，被告即出賣人亦應依上
          揭之各項法規，盡其出賣人之義務，交付不動產於債務人，並為不動產所
          有權移之登記，經查被告應繳納本件土地增值稅若干萬元，因被告意圖逃
          避應納之土地增值稅，而不願辦理本件不動產所有權移轉登記，遂直接聲
          請強制執行，冀憑法院執行取得補償金，並逃漏土地增值稅款，已明顯侵
          害原告之利益。
    （三）是本件之判決係屬對價關係，蓋當事人之債務，互為對價，互為因果，即
          一方之債務，係因他方亦負債務者。本件執行名義成立後，被告應負給付
          標的物之義務，原告則負給付價金之債務，應具同時履行抗辯之效力。是
          被告未交付不動產並繳納土地增值稅並為所有權移轉登記之時，即聲請法
          院行給付補償金，已有防礙債權人請求之事由發生，為此，原告依強制執
          行法第十四條第一項之規定，提起異議之訴。
    （四）本件分割共有物確定判決並未就給付系爭補償費及交付系爭不動產之方法
          與程序為之規範，乃礙於實務上無法統一規範之故，蓋給付系爭補償費及
          交付系爭不動產為該確定判決之實行，或由債權人辦理分割移轉登記，或
          由債務人辦理分割移轉登記，或由債權人及債務人同辦理分割移轉登記，
          以完成給付系爭補償費及交付系爭不動產之手續，是就給付系爭補償費及
          交付系爭不動產並非與本件分割共有物確定判決無關，而有不可分之關係
          ，亦即分割共有物之訴至判決確定，乃至委請代書辦理房地分割移轉登記
          ，及繳納代書費及登記費用、繳納分割契稅、補償（買賣）契稅、土地增
          值稅到完成分割登記，然後支付領取土地分割補償費，有其不可分之連貫
          性。
    （五）對被告抗辯之陳述：
          被告主張房地登記過戶稅金應各自負擔，則原告應負擔二分之一分割契稅
          及負擔全部補償（買賣）契稅；被告應負擔二分之一分割契稅及負擔全部
          土地增值稅無誤。若原告須負擔全部土地增值稅，則除違反法條之規定外
          ，更違背公平原則及經驗法則。而土地移轉，種類繁多例如買賣移轉、贈
          與移轉、交換移轉、分割移轉等，平均地權條例乃為概括之規定，於土地
          移轉時，原土地所有人應繳納土地增值稅，如平均地權條例第三十六條、
          三十七條及第三十八條之規定。本件係土地分割移轉之一種，亦因法院裁
          判分割補償，而為強制買賣，屬買賣移轉之一，被告既為原土地所有人，
          故應於系爭土地移轉時，繳納全部土地增值稅。
  三、證據：提出本院八十六年度訴字第十五號、台灣高等法院八十八年度重上字
      第三０四號民事判決、報價單各乙份及土地登記謄本三份為證。
乙、被告方面：
  一、聲明：如主文所示。
  二、陳述：
    （一）查本件係分割共有物，經本院判決就兩造房屋及坐落土地之位置予以分割
          分配，致兩造所分配取得之土地，其面積略有大、小，故依確定之民事判
          決予以登記，分別取得之土地，若有增值稅之發生，則應各自負擔，與買
          賣無關。
    （二）至於被告係依本院八十六年度訴字第十五號民事判決及台灣高等院八十八
          年度重上字第三０四號民事判決確定後，依確定判決之主文所載，請求原
          告給付被告六十七萬八千九百八十二元，並無違誤。至辦理分割登記事宜
          係另一法律問題，並無規定應由任何一方去辦理登記，兩造均可依照該判
          決主文所載向新竹市地政事務所申請辦理分割登記，而所應支之費用如代
          書、土地增值稅、契稅等應由兩造平均負擔或由一造墊付再向他造索取。
          本件理應由原告向新竹市地政事務所辦理分割登記為洽當，因原告已結欠
          被告六十七萬八千九百八十二元未給付，若登記時被告必須支付之費用而
          不支付時，則原告即可主張予以抵扣。故原告無權主張由被告辦理分割登
          記且在未支付分割所需費用前，不得請求其給付原判決命其金錢補償之部
          分，是其提起本件債務人異議之訴，顯無理由。
  三、證據：提出本院八十六年度訴字第十五號、台灣高等法院八十八年度重上字第
      三０四號民事判決、確定證明書各乙份為證。
丙、本院依職權調本院八十六年度訴字第十五號、台灣高等法院八十八年度重上字第
    三０四號民事卷宗及本院八十九年度執字二一一四號民事執行卷宗。
    理    由
一、原告起訴主張兩造前曾因分割共有物事件，經本院八十六年度訴字第十五號、台
    灣高等法院八十八年度重上字第三０四號民事判決確定在案，該分割共有物之確
    定判決係判命將共有物之某部分分割為原告所有，並命原告應補償金錢予被告，
    惟此等分割共有物之判決係公權力之介入而為具強制力之買賣，應有民法買賣、
    物權移轉及稅務法規等各項規定之適用。上開分割共有物判決被告須讓與不動產
    ，是其為出賣人，而原告則須補償金錢，是為買受人，被告應盡其出賣人之義務
    ，交付不動產於原告，並為不動產所有權移之登記，並依平均地權條例繳納土地
    增值稅。是兩造間應有對價關係，本件執行名義成立後，被告應負給付標的物之
    義務，原告則負給付價金之義務，具同時履行抗辯之效力。而被告未交付不動產
    並繳納土地增值稅並為所有權移轉登記時，即聲請法院強制執行給付補償金部分
    ，已有防礙債權人請求之事由發生，為此，爰依強制執行法第十四條第一項之規
    定，提起債務人異議之訴等情；被告則以其係依上開分割共有物之確定判決主文
    所載，請求原告給付被告六十七萬八千九百八十二元，而聲請強制執行，至辦理
    分割登記事宜，為另一問題，蓋兩造均可依照該判決主文所載向新竹市地政事務
    所申請辦理分割登記，而所應支付之費用如代書、土地增值稅、契稅等應由兩造
    平均負擔或由一造墊付再向他造索取。故原告無權主張由被告辦理分割登記，且
    在未支付分割費用前，不得請求其給付應為之金錢補償，是原告提起本件債務人
    異議之訴，顯無理由等語，資為抗辯。
二、原告起訴主張被告持本院八十六年度訴字第十五號、台灣高法院八十八年度重上
    字第三０四號分割共有物之確定判決，就原告應給付被告六十七萬八千九百八十
    二元之部分，向本院執行處聲請強制執行在案之事實，業據本院依職調閱本院八
    十九年度執字第二一一四號民事執行卷宗，查核無誤，復為被告所不爭執，自堪
    信為真實。
三、按執行名義成立後，如有消滅或妨礙債權人請求之事由發生，債務人得於強制執
    行程序終結前，向執行法院對債權人提出異議之訴。如以裁判為執行名義時，其
    為異議原因之事實發生在前訴訟言詞辯論終結後者，亦得主張之。強制執行法第
    十四條第一項定有明文。是提起債務人異議之訴，須債務人有異議之事由始得為
    之，而消滅債權人請求之事由，係指可使執行名義所載實體上請求權之全部或一
    部失其存在之事由；而妨礙債權人請求之事由，係指可使執行名義所載請求之全
    部或一部暫難行使之事由。查本件原告以被告持前開分割共有物之確定判決向本
    院聲請強制執行，業經本院民事執行處以八十九年度執字第二一一四號強制執行
    在案，嗣於強制執行程序中，原告認上開分割共有物之確定判決，因亦有命金錢
    補償，是該金錢補償部分與分割移轉登記應有對待給付之關係，其自得主張同時
    履行抗辯，而認被告尚未辦妥共有物分割移轉登記前，其不負有金錢找補之義務
    ，旋向本院提起債務人異議之訴。債務人為同時履行之抗辯固得遽為妨礙債務人
    請求之事由，惟姑不論在裁判分割共有物，如於原物分配外並命金錢補償者，該
    金錢補償是否解為取得受分配原物之對待給付或條件，致影響該分割判決確定有
    無取得分得部分所有權，而本件原告係負金錢補償義務之一方，因其未給付金錢
    補償，被告始就此部分聲請強制執行。而在上開分割共有物之判決，縱被告負有
    履行之務，亦僅負為一定意思表示之義務，而命債務人為一定之意思表示之判決
    確定或其他與確定判決有同一效力之執行名義成立者，視為自其確定或成立時，
    債務人已為意思表示。前項意思表示有待於對待給付者，於債權人已為提存或執
    行法院就債權人已為對待給付給予證明書時，視為債務人已為意思表示。強制執
    行法第一百三十條定有明文。是上開分割共有物判決就移轉分割部分即已命為一
    定意思表示，亦即當事人得依法院之確定判決逕向地政機關申請登記，準此，被
    告所負之義務亦已因上開分割共有物判決確定而盡其履行義務。
四、綜上所述，原告主張兩造間之分割共割共有物判決，金錢補償與移轉分割部分具
    有對待給付之關係，而因被告不願負擔移轉分割部分之土地增值稅，致原告無法
    為移轉登記，而認被告聲請法院強制執行給付補償金部分，已有防礙債權人請求
    之事由發生，自非可採，且辦理移轉登記所需繳納之規費，係屬地政機關辦理移
    轉登記之行政上之程序，而預先繳納者，自得向應負擔者請求返還預繳之費用，
    此要與原告是否得為移轉登記法院判決分割之部分無關，揆諸前開說明，原告請
    求本院八十九年度執字第二一一四號原告與被告間給付共有土地分割補償費強制
    執行事件，於被告未履行交付本件讓與之不動產及物權並繳納被告應納之本件土
    地增值稅及辦理本件不動產所有權移轉登記與原告時，就原告所有坐落新竹市○
    ○段一五三五號建地零點零五二五公頃全部及建號二六七三號門牌碼新竹市○○
    路七０六巷一號地面層八七點五八平方公尺、平台二四點二二平方公尺全部及共
    同建物建號二六七八號權利五分之一含一切附屬建物，所為之查封程序予以撤銷
    ，即乏所據。
五、本件為判決之基礎已臻明確，兩造其餘攻擊、防禦方法，經本院審酌核與判決結
    果無影響，爰不一一論駁，併此敘明。
六、結論：本件原告之訴為無理由，依民事訴訟法第七十八條，判決如主文。
中      華      民      國    八十九    年      八      月     三十     日
                                  臺灣新竹地方法院民事第一庭
~B審判長法官  王鳳儀
~B法      官  王鳳儀
~B法      官  王鳳儀
右為正本，係照原本作成。
如對本判決上訴，須於判決送達後廿日內向本院提出上訴狀。
~B法院書記官  彭連喜
中      華      民      國    八十九    年      八      月     十八     日


司法院資訊處製作；財團法人民間司法改革基金會備份。
